【裁判字號】    99,勞簡上,2
【裁判日期】    990528
【裁判案由】    給付薪資等
【裁判全文】
臺灣花蓮地方法院民事判決             99年度勞簡上字第2號
上  訴  人  庚○○
法定代理人  甲○○
上  訴  人  戊○○
法定代理人  丁○○
上  訴  人  丙○○
上  訴  人  己○○
被  上訴人  乙○○
訴訟代理人  余道明律師
被  上訴人  辛○○
上列當事人間請求給付薪資事件，上訴人對於中華民國98年12月
4日本院花蓮簡易庭98年度花勞簡字第5號第一審判決提起上訴，
本院於99年5月11日言詞辯論終結，判決如下：
    主  文
上訴人對被上訴人乙○○之上訴駁回。
上訴人丙○○、己○○對被上訴人辛○○之上訴駁回。
第二審訴訟費用由上訴人負擔。
    事實及理由
壹、程序方面：
一、按訴狀送達後，原告不得將原訴變更或追加他訴，但擴張或
    減縮應受判決事項之聲明者，不在此限，民事訴訟法第255
    條第1項第3款定有明文。本件上訴人於原審起訴聲明原請求
    被上訴人應給付「上訴人庚○○、戊○○、己○○每人每小
    時按新台幣（下同）60元計算、上訴人丙○○按100元計算
    之加班費」及請求被上訴人應給付「上訴人庚○○、丙○○
    、戊○○、己○○每人每日按130元計算之伙食費（精神補
    償費）」（見原審卷第7頁），嗣提起上訴後具狀變更請求
    被上訴人應給付「上訴人庚○○、戊○○、己○○每人每小
    時按66.7元計算、上訴人丙○○按83元計算之加班費」及請
    求被上訴人應給付「上訴人庚○○、丙○○、戊○○、己○○每人每日按52.5元計算之伙食費（精神補償費）」（見本
    院卷第10頁），核屬擴張及減縮應受判決事項之聲明，合於
    上揭規定，本院認應予准許。
二、本件上訴人庚○○、戊○○及被上訴人辛○○經合法通知，
    均未於言詞辯論期日到場，核無民事訴訟法第386條所列各
    款情形，爰各依被上訴人乙○○、上訴人丙○○、己○○之
    聲請，由其一造辯論而為判決。
貳、實體方面：
一、上訴人起訴主張：除與原判決記載相同者，茲引用之外，另
    補稱（上訴人庚○○、戊○○未於最後言詞辯論期日到場，
    據其先前陳述如下）：
  (一)被上訴人辛○○欲做果園，但無資金，而找被上訴人乙○○
    與辛○○共同合夥水蜜桃事業，被上訴人乙○○負責出錢投
    資及銷售業務，被上訴人辛○○則負責管理果園業務，兩人
    同為上訴人等之僱用人，業經被上訴人到庭自認，而其中被
    上訴人乙○○為較有資力之人，自應共同負給付薪資之責任
    。被上訴人乙○○辯稱其與被上訴人辛○○間為借貸關係，
    核與事實不符，此顯係被上訴人等惡意串謀，意圖免除給付
    薪資之責任。
  (二)本件水蜜桃營收及相關費用支出明細，係由被上訴人乙○○
    製作後列印交付被上訴人辛○○，而收支表則為被上訴人辛○○所製作，亦記載被上訴人乙○○之出資（如出售水蜜桃
    收入、給付新秀農會攤位費、帳篷租金、油費、紙盒費用、
    伙食費、上訴人戊○○及訴外人高志平之工資等項目）情形
    ，足徵資金均係由被上訴人乙○○所支出，且上訴人等均係
    前往被上訴人乙○○的家中領取薪資，被上訴人乙○○確實
    為上訴人之僱主。
  (三)上訴人因信任被上訴人辛○○為上訴人庚○○之親叔叔，前
    往山區工作僅以記工簿登載，而無打卡或簽到簿，亦未訂定
    工作契約，但上訴人每日清晨5時就必須驅趕偷吃水蜜桃之
    猴子，且包裝水蜜桃至半夜12時，自不容被上訴人辛○○否
    認，依勞動基準法第24條之規定，被上訴人應給付上訴人等
    超時工作加班費。
  (四)另上訴人自98年3月至同年8月14日間（下稱系爭期間）共支
    出伙食費38,028元，以上訴人等工作總人數為603.5人日計
    算，每人每日伙食費僅為63元，實無法得以溫飽，平日皆以
    自費購買泡麵、餅乾等裹腹充飢，甚因而消瘦，被上訴人自
    應給付不足之伙食費（精神補償）予上訴人。
  (五)又上訴人庚○○、戊○○於颱風期間因颱風造成山區道路完
    全中斷，人員無法進出，受困山中留守4日，被上訴人自應
    給付渠等4日之工資。
  (六)為此爰依僱傭契約之法律關係提起本訴，上訴人得請求之金
    額各為：1.上訴人庚○○部分：(1)超時加班費：41,521元，
    (2)伙食補償費（即精神補償費）：7,009元，(3)颱風留守工
    資：3,200元，以上共計51,730元；2.上訴人戊○○部分：
    (1)超時加班費：44,089元，(2)伙食補償費（即精神補償費）
    ：7,245元，(3)颱風留守工資：3,200元，以上共計54,534元
    ；3.上訴人丙○○部分：(1)超時加班費：11,952元，(2)伙食
    補償費（即精神補償費）：945元，以上共計12,897元；4.
    上訴人己○○部分：(1)超時加班費：6,937元，(2)伙食補償
    費（即精神補償費）：682.5元，以上共計7,619.5元。
  (七)並聲明：1.原判決不利於上訴人部分廢棄；2.被上訴人應再
    給付上訴人庚○○51,730元、戊○○54,534元、丙○○12,8
    97元、己○○7,619.5元。
二、被上訴人則以：除與原審判決所載相同者茲予引用外，另補
    稱：
  (一)被上訴人乙○○部分：
  1.上訴人請求被上訴人乙○○及辛○○給付薪資等費用乙節，
    固提出記工表（98年3月至8月）、水蜜桃出貨單、農用搬運
    車修理費用單據等件為證。惟依上開書證所示，僅有被上訴
    人辛○○之具結，並無被上訴人乙○○之簽名，上訴人自難
    逕以前開證據證明渠等與被上訴人乙○○間有僱傭關係之事
    實。
  2.又上訴人等主張渠等於系爭期間與被上訴人乙○○有僱傭關
    係，則衡諸常情，雇工從事農務，薪資即便非每日計算每日
    發餉，亦為月結月付，而上訴人等聲稱3月至8月一分未取，
    而仍持續工作5個月，實有違常情。
  3.事實上，被上訴人耿光正（即辛○○）為水蜜桃農場主人，
    因欠缺資金種植、開採水蜜桃，透過友人介紹，向被上訴人
    借錢用以經營，被上訴人辛○○冀望豐收以還借貸外，並能
    小賺，未料水蜜桃賣相不佳，至今仍積欠被上訴人乙○○金
    錢，而據被上訴人乙○○所知，被上訴人辛○○於其農場所
    雇工人，亦僅為當地人高志平夫婦，與被上訴人辛○○本人
    ，該農場水蜜桃數量不過2、3百棵，渠等3人平日工作足以
    勝任，焉可能僱用上訴人等5人達5個月，即便有，日數亦無
    可能如此長，否則，被上訴人辛○○所種水蜜桃必將因人事
    成本大幅提高而註定賠錢，再者，依上所述，即便上訴人等
    真有工作，上訴人之雇主亦為被上訴人辛○○，概與被上訴
    人乙○○無涉。
  4.並聲明：上訴駁回。
  (二)被上訴人辛○○部分（被上訴人辛○○未於最後言詞辯論期
    日到場，惟據其先前陳述如下）：
  1.上訴人所提出之收支表，係被上訴人辛○○所製作，用以記
    載薪水、採買等事項以及由被上訴人乙○○處取得現金之明
    細。另營收明細，則係被上訴人乙○○所製作，記載出售水
    蜜桃之盈虧紀錄。
  2.上訴人與被上訴人乙○○約定，待水蜜桃採收結束後，再一
    次給付工資，而上訴人於系爭期間均係前往被上訴人乙○○
    設於美崙的公司，向被上訴人乙○○借支款項使用。
  3.被上訴人辛○○與乙○○間確實為合夥關係，然渠等間並未
    簽訂合夥書面契約，僅有口頭約定，而被上訴人乙○○當初
    為確認水蜜桃果園坐落之土地為訴外人即被上訴人辛○○哥
    哥所有，尚要求被上訴人辛○○提出土地上房屋之所有權狀
    ，迄今留存於被上訴人乙○○處。被上訴人辛○○並無積欠
    被上訴人乙○○債務。
  4.並聲明：上訴駁回。
三、本院之判斷：本院得心證之理由，除引用附件第一審判決理
    由所載外，並補充如下：
    本件之爭點在於：上訴人與被上訴人乙○○間有無僱傭契約
    存在？上訴人等依僱傭契約之法律關係請求被上訴人乙○○
    、辛○○給付渠等加班費、伙食費（精神補償）及上訴人庚○○及戊○○颱風留守受困4日之工資，有無理由？茲審酌
    如下：
  (一)上訴人與被上訴人乙○○間有無僱傭契約存在部分：
  1.按稱僱傭者，謂當事人約定，一方於一定或不定之期限內為
    他方服勞務，他方給付報酬之契約，民法第482條定有明文
    。又參酌勞動基準法第2條第6款所規定之勞動契約，係指當
    事人之一方，在從屬於他方之關係下，提供職業上之勞動力
    ，而由他方給付報酬之契約。可知，僱傭契約乃當事人以勞
    務之給付為目的，受僱人於一定期間內，應依照僱用人之指
    示，從事一定種類之工作，且受僱人提供勞務，具有繼續性
    及從屬性之關係（最高法院94年度台上字第573號判決參照
    ）。次按主張法律關係存在之當事人，須就該法律關係發生
    所須具備之特別要件，負舉證之責任；民事訴訟如係由原告
    主張權利者，應先由原告負舉證之責，若原告先不能舉證，
    以證實自己主張之事實為真實，則被告就其抗辯事實即令不
    能舉證，或其所舉證據尚有疵累，亦應駁回原告之請求（最
    高法院17年上字第917號判例、91年度台上字第2076號判決
    參照）。本件上訴人主張被上訴人乙○○、辛○○為合夥關
    係，其受僱被上訴人乙○○、辛○○從事水蜜桃採收工作，
    故上訴人與被上訴人乙○○間有僱傭契約存在等語，為被上
    訴人乙○○所否認，並以前揭情詞置辯。則依前開舉證責任
    分配之原則，上訴人自應就渠等與被上訴人乙○○間有僱傭
    契約存在之事實，負舉證責任。
  2.上訴人等主張渠等於系爭期間受僱被上訴人乙○○，於山區
    從事水蜜桃採收工作，且均前往被上訴人乙○○家中收取薪
    資等語，固據提出收支明細等件（見本院卷第13-23頁）為
    證，惟查，上開收支明細均係被上訴人辛○○所書寫，此據
    被上訴人辛○○自承在卷（見本院卷第42頁背面），且由上
    開收支明細之內容亦無從證明上訴人係受僱於被上訴人乙○○之事實，而上訴人就渠等於系爭期間均前往被上訴人乙○○家中支領薪資乙情，亦未能舉證證明之，則上開收支明細
    自難作為上訴人確係受被上訴人乙○○指示服勞務、被上訴
    人乙○○曾給付上訴人報酬之有利證據。
  3.另上訴人雖主張被上訴人辛○○自承其與渠等間有僱傭關係
    及其與被上訴人乙○○間為合夥關係，以及被上訴人乙○○
    確有支付薪資予訴外人美蘭小姐、舅媽，足證上訴人與被上
    訴人乙○○間有僱傭關係存在等語，並提出被上訴人乙○○
    之收支明細及被上訴人辛○○在庭陳述為證（見本院卷第17
    -22、43頁），然查：
  (1)被上訴人辛○○、乙○○於本件訴訟中，核屬利益相衝突之
    被告（即倘被上訴人乙○○同為僱用人即可減輕被上訴人辛○○之給付責任），是被上訴人辛○○之陳述容有維護自身
    利益，而有偏頗之虞，本院自難僅憑被上訴人辛○○單方面
    之陳述，遽認上訴人與被上訴人乙○○間有僱傭關係存在。
  (2)再者，前開收支明細並無製作人之記載，則是否為被上訴人
    乙○○所製作自非無疑，況縱認該收支明細為被上訴人乙○○所製作，且被上訴人乙○○有支付訴外人美蘭小姐、舅媽
    薪資之事實，惟此仍不足證明被上訴人乙○○與辛○○間係
    合夥關係，而非基於借貸關係之意思，代被上訴人辛○○支
    付前開收支明細所載款項，故上訴人前開主張，自無從證明
    被上訴人辛○○、乙○○間合夥關係存在，亦堪認定。又上
    訴人復未能舉他證以實其說，則上訴人主張被上訴人辛○○
    、乙○○間有合夥關係存在等語，洵難憑採。
  (3)基此，上訴人既未能舉證證明被上訴人辛○○、乙○○間有
    合夥關係存在，及被上訴人乙○○有僱用上訴人之事實，則
    上訴人主張渠等與被上訴人乙○○間有僱傭關係存在等語，
    自不足採信。
  4.綜上所述，上訴人與被上訴人乙○○間既無僱傭關係存在，
    則上訴人依僱傭契約之法律關係，請求被上訴人乙○○給付
    渠等加班費、伙食費及上訴人庚○○及戊○○颱風留守受困
    4日之工資，核屬無據。
  (二)上訴人丙○○、己○○依僱傭契約之法律關係，請求被上訴
    人辛○○給付加班費、伙食費（精神補償），有無理由部分
    ：
  1.上訴人丙○○、己○○主張超時工作之事實，固據提出計工
    表、天數及時數表（見原審卷第13-15、48頁）為證，然上
    開文書均為上訴人自行書寫製作，此外，上訴人並未提出具
    體事證證明其超時工作之日數及時數屬實，本院自難僅憑上
    訴人自行書寫製作之前開文書，遽認上訴人前開主張為真正
    。是上訴人丙○○、己○○各請求被上訴人辛○○給付超時
    加班費11,952元、6,937元，本院自難憑採。
  2.另上訴人丙○○、己○○雖主張渠等於系爭期間按國軍官兵
    伙食費計算，每人每日伙食費為115.5元，扣除渠等每日已
    領取之伙食費63元（見本院卷第23頁），被上訴人辛○○尚
    應給付每人每日52.5元等語，然上訴人就每人每日伙食費應
    按國軍官兵伙食費計算之依據，及渠等與被上訴人辛○○間
    約定每人每日伙食費應按國軍官兵伙食費計算等情，均未舉
    證證明之，則上訴人丙○○、己○○據以請求被上訴人辛○○應給付每人每日伙食費差額52.5元，實屬無據。又上訴人
    丙○○、己○○既無法證明被上訴人辛○○應按國軍官兵伙
    食費給付伙食費之義務，則渠等謂其因被上訴人辛○○未履
    行前開義務，導致身體、健康受有損害，請求被上訴人辛○○給付按每人每日伙食費差額52.5元計算之精神補償，亦屬
    無據。
四、從而，上訴人本於僱傭契約請求被上訴人乙○○給付加班費
    、伙食費及上訴人庚○○及戊○○颱風留守受困4日之工資
    為無理由，應予駁回；上訴人丙○○、己○○本於僱傭契約
    請求被上訴人辛○○給付加班費、伙食費，為無理由，應予
    駁回。原審就上開部分，為上訴人敗訴之判決，並無不合。
    上訴意旨指摘原判決不當，求予廢棄改判，為無理由，應予
    駁回。
五、本件事證已臻明確，兩造其餘攻擊防禦方法及證據調查，核
    與本件判決結果不生影響，爰不逐一審酌論駁，併此敘明。
六、訴訟費用負擔之依據：依民事訴訟法第78條。
中    華    民    國    99    年    5     月    28    日
                        臺灣花蓮地方法院民事庭
                            審判長法官  湯文章
                            法      官  楊碧惠
                            法      官  陳燁真
以上正本證明係照原本作成。
本判決不得上訴。
中    華    民    國    99    年    5     月    28    日

                            法院書記官  陳蓮茹

司法院資訊處製作；財團法人民間司法改革基金會備份。
